【裁判字號】    91,重訴,508
【裁判日期】    980318
【裁判案由】    確認收取權存在
【裁判全文】
臺灣臺南地方法院民事判決             91年度重訴字第508號
原      告  財政部臺灣省南區國稅局
法定代理人  丙 ○ ○
訴訟代理人  李合法律師
訴訟代理人  陳靜雲律師
            陳玉潔律師
            趙培皓律師
被      告  嘉南開發事業股份有限公司
法定代理人  戊 ○ ○
被      告  信森實業股份有限公司
法定代理人  戊 ○ ○
被      告  正義承攬運送股份有限公司
法定代理人  戊 ○ ○
被      告  中鋼焊材廠股份有限公司
法定代理人  丁 ○ ○
被      告  戊 ○ ○
            乙○○○
            甲○○○
上七人共同
訴訟代理人  林國明律師
上列當事人間請求確認收取權存在事件，經本院於民國98年3月4
日言詞辯論終結，判決如下：
    主      文
被告乙○○○與被告戊○○間，就嘉南開發事業股份有限公司肆
佰捌拾貳萬股股份之出資債權，就被告正義承攬運送股份有限公
司貳萬伍仟伍佰捌拾股股份之出資債權，就被告信森實業股份有
限公司參仟柒佰陸拾柒股股份之出資債權之贈與行為均應撤銷。
被告戊○○應將上開股票債權，均回復登記為被告乙○○○所有
，並應將上開股票債權之股票交還被告乙○○○。
被告乙○○○與被告甲○○○間，就中鋼銲材廠股份有限公司壹
拾玖萬柒仟參佰參拾肆股股份之出資債權之買賣行為應予撤銷。
被告甲○○○應將上開股票債權，回復登記為被告乙○○○所有
，並應將上開股票債權之股票交還被告乙○○○。
訴訟費用由被告負擔。
    事實及理由
壹、程序方面：
  一、承受訴訟：
  （一）按財政收支劃分法第8條第1項於88年1月25日修正， 增
        訂營業稅為國稅；又依財政部台財稅第0890039701號函
        及行政院民國89年6月16日日台89財17557號函（見本院
        卷(二)第255、256頁），財政部各地區國稅局委託各直轄
        市及縣（市）政府所屬稅捐稽徵處代徵之營業稅，自92
        年1月1日起，回歸各該國稅局稽徵。營業稅依財政收支
        劃分法第8條之規定屬於國稅， 其主管稽徵機關原為各
        區國稅局，僅因財政部基於作業及人力上考量，依稅捐
        稽徵法第3條 「稅捐由各級政府主管稅捐稽徵機關稽徵
        之，必要時得委託代徵；其辦法由行政院定之。」規定
        ，函請行政院訂定辦法，將該項稽徵業務委託各地方稅
        捐稽徵處代徵。 此項委託代徵事項，既已於民國92年1
        月1日起回歸各區國稅局承辦， 乃屬主管營業稅稽徵機
        關之各區國稅局將原委託各地方稅捐稽徵處行使之權限
        ，以終止委託方式，恢復其權限。就仍繫屬於本院之確
        認收取權存在等事件，依終止委託之法律效果，非屬為
        訴訟標的之法律關係由地方稅捐稽徵處移轉於第三人之
        各區國稅局之情形，自無當事人恒定原則之適用。本件
        原由臺南縣稅捐稽徵處受託代徵營業稅，其於受託代徵
        業務所發生之營業稅行政訴訟事件，係以受託人資格實
        施訴訟權能，成為當事人。營業稅稽徵業務於92年1月1
        日起回歸各區國稅局後，關於受託代徵營業稅業務，併
        同回歸前已作成營業稅處分所生之訴訟尚未審結業務，
        既已由各地方稅捐稽徵處移交各轄區國稅局辦理，各地
        方稅捐稽徵機關於業務移交後，當即失其為受託人之法
        律上地位，應即喪失其為被告之資格，自應由承辦該項
        業務之各區國稅局向各管轄之法院聲明承受訴訟。經查
        ，聲明人即原告財政部臺灣省南區國稅局，為本件營業
        稅之主管機關，依前開民事訴訟法之規定，聲明承受訴
        訟，自無不合。
  （二）另原告法定代理人，現已變更為丙○○，並由丙○○具
        狀聲明承受訴訟，合先敘明。
  二、本件訴訟普通法院有無審判權：
  （一）按憲法第16條規定人民有訴訟之權，旨在確保人民得依
        法定程序提起訴訟及受公平之審判。至於訴訟救濟究應
        循普通訴訟程序抑或依行政訴訟程序為之，則由立法機
        關依職權衡酌事件之性質，既有訴訟制度之功能及公益
        之考量，就審判權歸屬或解決紛爭程序另為適當之設計
        。次按「公法上之爭議，除法律別有規定外，得依本法
        提起行政訴訟。」行政訴訟法第2條定有明文。 則我國
        關於民事訴訟與行政訴訟之審判，依現行法律之規定，
        分由不同性質之法院審理，係採二元訴訟制度。除法律
        別有規定外，關於因私法關係所生之爭執，由普通法院
        審判；因公法關係所生之爭議，則由行政法院審判之，
        司法院大法官會議釋字第448號著有解釋可資參照。
  （二）本件緣於被告乙○○○於89年8月14日 在臺南地方法院
        財務法庭出具擔保書，擔保義務人建林營造有限公司（
        以下簡稱建林公司）積欠原告之營業稅款，惟原告就乙○○○對被告等四家公司之股份加以執行之際，乙○○○竟將股份贈與、出售，而被告嘉南開發事業股份有限
        公司（以下簡稱嘉南公司）、正義承攬運送股份有限公
        司（以下簡稱正義公司）、信森實業股份有限公司（以
        下簡稱信森公司）、中鋼焊材廠股份有限公司（以下簡
        稱中鋼焊材公司）等四家公司（以下簡稱嘉南等四家公
        司）始就執行命令聲明異議，經原告提起本訴。是故，
        原告係因否認被告乙○○○移轉股份之行為，認為被告
        間股份轉讓之行為有無效或得撤銷之情形，乃提起本件
        訴訟，而被告間股份轉讓之行為究竟有無無效或得撤銷
        之情形，是否純粹為私法上之法律關係，則為認定本件
        訴訟究為公法或私法關係之關鍵。
  （三）經查，原告與第三人建林公司間之營業稅關係，為公法
        關係，而被告基於其所出具之臺灣臺南地方法院強制執
        行擔保書（以下簡稱系爭擔保書）與原告間係公法關係
        （經最高行政法院96年度判字第2079號判決所認定）；
        原告基於該擔保書 （強制執行法第6條第1項第6款）之
        執行名義，向行政執行處聲請強制執行，執行被告乙○○○在共同被告嘉南等四家公司之股票，經共同被告嘉
        南等四家公司以被告蘇鄭貴美並無股份或出資或受分派
        盈餘之債權存在，向行政執行處聲明異議，原告認為被
        告之主張並不實在（亦即認為被告蘇鄭貴美有股份或出
        資或受分派盈餘之債權存在於被告嘉南等四家公司），
        乃依據強制執行法第120條第2項之規定，提起確認債權
        存在之訴。則被告乙○○○與被告嘉南等四家公司間有
        無股票債權存在，應為私法關係至為明顯，自不因執行
        名義為公法上之執行名義而有異。因此，就確認債權存
        在之訴，應為私法關係。則觀諸上揭規定及說明，自應
        循民事程序為之，則原告起訴請求確認及撤銷等訴，既
        屬於普通法院之審判權限，原告向有審判權限之普通法
        院起訴，即無不合，自應加以准許。
  三、關於訴之變更、追加與擴張、減縮聲明：
  （一）按訴狀送達後，原告不得將原訴變更或追加他訴，但請
        求之基礎事實同一者、擴張或減縮應受判決事項之聲明
        者、不甚礙被告之防禦及訴訟之終結者，不在此限，民
        事訴訟法第255條第1項第1、3、7款定有明文。經查：
      1.本件原告於91年8月5日原起訴：請求確認原告基於法務
        部行政執行署台南行政執行處（以下簡稱臺南行政執行
        處）91年7月12日南執義90營稅特專字第185號執行命令
        對於共同被告於新台幣75,446,023元及其中11,186,574
        元自91年7月11日至清償日止， 依郵政儲金匯業局之一
        年期定期存款利率計算之滯納利息 及執行必要費用408
        元之範圍內，有如下之收取權：得收取第三人乙○○○對被告嘉南開發事業股份有公司 所持有之4,820,000
        股股票。得收取第三人乙○○○對被告正義承攬運送
        股份有限公司所持有之25,580股股票。得收取第三人
        乙○○○對被告信森實業股份有限公司所持有之376,70
        0股股票。 得收取第三人乙○○○對被告中鋼焊材廠
        股份有限公司所持有之197,334股股票。
      2.嗣於91年8月16日因認： 聲請人認第三人乙○○○所為
        之移轉無論係有償或無償行為，其夫戊○○受益時當知
        其有害聲請人債權之收取， 爰依民法第244條聲請撤銷
        之，由被告嘉南開發事業股份有限公司塗銷恢復第三人
        乙○○○原持有股數，而追加撤銷乙○○○贈與戊○○
        之債權。
      3.復於起訴狀繕本送達後即91年10月1日追加被告， 並追
        加聲明如下：
        (1)先位聲明：確認法務部行政執行署臺南行政執行處民
          國91年7月12日南執義90營稅執特專字第185號執行命
          令送達被告時，於新台幣75,446,023元及其利息範圍
          內，被告乙○○○對被告嘉南開發事業股份有限公司
          有4,820,000股股票之出資債權存在； 對被告正義承
          攬運送股份有限公司有25,580股股票之出資債權存在
          ；對被告信森實業股份有限公司 有376,700股股票之
          出資債權存在；對被告中鋼焊材廠股份有限公司有19
          7,334股股票之出資債權存在。
        (2)備位聲明：被告乙○○○與被告戊○○間，就嘉南
          開發事業股份有限公司4,820,000股股票 之出資債權
          ；正義承攬運送股份有限公司25,580股股票之出資債
          權； 信森實業股份有限公司376,700股股票之出資債
          權之贈與行為均應撤銷。被告戊○○應將上開股票
          債權，均回復登記為被告乙○○○所有，並應將上開
          股票債權之股票交還被告乙○○○。被告乙○○○
          與被告甲○○○間，就中鋼焊材廠股份有限公司197,
          334股股票之出資債權之買賣行為應予撤銷。 被告
          甲○○○應將上開股票債權，回復登記為被告乙○○○所有，並應將上開股票債權之股票交還被告乙○○○。
      4.又於91年10月22日補充聲明如下：
        (1)先位聲明：確認法務部行政執行署臺南行政執行處民
          國91年7月12日南執義90營稅執特專字第185號執行命
          令送達被告時，於新台幣75,446,023元及其中11,186
          ,574元自91年7月11日至清償日止， 依郵政儲金匯業
          局之一年期定期存款利率計算之滯納利息及執行必要
          費用408元之範圍內， 被告乙○○○對被告嘉南開發
          事業股份有限公司有4,820,000股股票 之出資債權存
          在；對被告正義承攬運送股份有限公司有25,580股股
          票之出資債權存在；對被告信森實業股份有限公司有
          376,700股股票之出資債權存在； 對被告中鋼焊材廠
          股份有限公司有197,334股股票之出資債權存在。
        (2)備位聲明：
          被告乙○○○與被告戊○○間，就嘉南開發事業股
            份有限公司4,820,000股股票之出資債權； 正義承
            攬運送股份有限公司25,580股股票之出資債權；信
            森實業股份有限公司376,700股股票 之出資債權之
            贈與行為均應撤銷。
          被告戊○○應將上開股票債權，均回復登記為被告
            乙○○○所有，並應將上開股票債權之股票交還被
            告乙○○○。
          被告乙○○○與被告甲○○○間，就中鋼焊材廠股
            份有限公司197,334股股票之出資債權 之買賣行為
            應予撤銷。
          被告甲○○○應將上開股票債權，回復登記為被告
            乙○○○所有，並應將上開股票債權之股票交還被
            告乙○○○。
      5.嗣於92年3月21日減縮聲明為：
        (1)先位聲明：確認法務部行政執行署臺南行政執行處民
          國91年7月12日南執義90營稅執特專字第185號執行命
          令送達被告，於新台幣75,446,023元及其中11,186,5
          74元自91年7月11日至清償日止， 依郵政儲金匯業局
          之一年期定期存款利率計算之滯納利息及執行必要費
          用408元之範圍內， 被告乙○○○對被告嘉南開發事
          業股份有限公司有4,820,000股股票 之出資債權存在
          ；對被告正義承攬運送股份有限公司有25,580股股票
          之出資債權存在；對被告信森實業股份有限公司有3,
          767股股票之出資債權存在； 對被告中鋼焊材廠股份
          有限公司有197,334股股票之出資債權存在。
        (2)備位聲明：
          被告乙○○○與被告戊○○間，就嘉南開發事業股
            份有限公司4,820,000股股票之出資債權； 正義承
            攬運送股份有限公司25,580股股票之出資債權；信
            森實業股份有限公司3,767股股票 之出資債權之贈
            與行為均應撤銷。
          被告戊○○應將上開股票債權，均回復登記為被告
            乙○○○所有，並應將上開股票債權之股票交還被
            告乙○○○。
          被告乙○○○與被告甲○○○間，就中鋼焊材廠股
            份有限公司197,334股股票之出資債權 之買賣行為
            應予撤銷。
            被告甲○○○應將上開股票債權，回復登記為被
            告乙○○○所有，並應將上開股票債權之股票交還
            被告乙○○○。
      6.末於98年1月20日變更聲明為：
        (1)先位聲明：
          確認法務部行政執行署 台南行政執行處91年7月12
            日南執義90營稅執特專字第185號執行命令 送達被
            告，被告乙○○○對被告嘉南開發事業股份有限公
            司有4,820,000股股份之出資債權存在； 對被告正
            義承攬運送股份有限公司有25,580股股份之出資債
            權存在； 對被告信森實業股份有限公司有3,767股
            股份之出資債權存在；對被告中鋼銲材廠股份有限
            公司有197,334股股份之出資債權存在。
          訴訟費用由被告負擔。
        (2)備位聲明：
          被告乙○○○與被告戊○○間，就嘉南開發事業股
            份有限公司4,820,000股股份之出資債權； 就被告
            正義承攬運送股份有限公司25,580股股份之出資債
            權； 就被告信森實業股份有限公司3,767股股份之
            出資債權之贈與行為均應撤銷。
          被告戊○○應將上開股票債權，均回復登記為被告
            乙○○○所有，並應將上開股票債權之股票交還被
            告乙○○○。
          被告乙○○○與被告甲○○○間，就中鋼銲材廠股
            份有限公司197,334股股份之出資債 之買賣行為應
            予撤銷。
          被告甲○○○應將上開股票債權，回復登記為被告
            乙○○○所有，並應將上開股票債權之股票交還被
            告乙○○○。
          訴訟費用由被告負擔。
  （二）按訴之變更或追加之限制，乃在保障被告程序上之利益
        ，若起訴狀繕本尚未送達，無礙被告之答辯，自得任意
        為之。查本件原告於91年8月5日起訴時，固僅請求確認
        被告乙○○○對第三人嘉南開發事業股份有限公司等四
        人有收取權存在； 嗣於91年8月16日向本院提出補正狀
        ，以被告乙○○○所為移轉其所有被告嘉南開發事業公
        司之股份移轉予被告戊○○，有害原告債權之收取，爰
        依民法第244條 聲請撤銷之，並回復由被告乙○○○持
        有； 而被告則於91年8月28日收受原告之起訴狀繕本，
        揆諸上開說明， 原告於91年8月16日追加被告戊○○以
        及追加撤銷對被告乙○○○與戊○○間移轉股份之訴訟
        標的，自應加以准許；原告又於91年10月22日先位聲明
        確認被告乙○○○對嘉南公司等公司股票之出資債權存
        在，備位聲明請求撤銷被告乙○○○與被告戊○○間就
        嘉南公司等公司股票之出資債權之贈與行為應撤銷，並
        回復登記為被告乙○○○所有，請求撤銷被告乙○○○
        與被告甲○○○間就中鋼焊材公司股票之出資債權之贈
        與行為應撤銷，並回復登記為被告乙○○○所有。原告
        於91年8月5日起訴後， 固於91年10月1日開庭時，始變
        更訴之聲明，並追加備位聲明，復追加被告乙○○○、
        戊○○、甲○○○等三人，核其當事人、訴之聲明（例
        如原為確認收取權存在，後改為確認股票債權存在）、
        法律基礎事實及法律關係（例如原來並未主張行使民法
        第244條之撤銷權）， 均有所變更及追加。至於原告91
        年8月16日民事起訴補正狀 並未聲明確認股票債權存在
        ，且遲至91年10月3日 始送達予被告訴訟代理人收受。
        然查，本件原告於91年10月1日書狀之先位聲明， 乃就
        起訴狀所載之聲明，補充法律上之陳述，非屬訴之變更
        。另判斷原告之收取權是否存在時，法院須先審酌被告
        乙○○○對於嘉南、信森、正義、中鋼焊材廠等四家公
        司之股權是否存在，亦即，原告於91年10月1日 書狀之
        先位聲明實為起訴狀所載聲明之爭點之一，法院本須就
        乙○○○對被告等四家公司之股份是否存在一事調查證
        據、認定事實，故原告變更聲明並未防礙被告之防禦及
        訴訟之終結， 符合民事訴訟法第255條第1項第7款之規
        定。另原告於98年1月20日所提備位聲明 係因被告乙○○○於89年8月14日 在臺南地方法院財務法庭出具擔保
        書，擔保義務人建林營造有限公司積欠原告之營業稅款
        ，惟原告就乙○○○對被告等四家公司之股份加以執行
        之際，乙○○○竟將股份贈與、出售，被告等四家公司
        始就執行命令聲明異議，經原告提起本訴。是故，被告
        乙○○○移轉股份之行為，為本案之原因事實，原告於
        此訴訟追加被告乙○○○、戊○○及甲○○○，撤銷渠
        等間贈與、買賣行為，係本於同一原因事實，況且原告
        於第一次審理期日前（91年8月16日） 業已具狀主張行
        使民法第244條撤銷權， 並不妨礙被告防禦及訴訟之終
        結。嗣於92年3月21日減縮備位聲明為： 對被告信森實
        業股份有限公司有3,767股股票之出資債權存在， 核屬
        減縮應受判決事項之聲明，亦與上開規定相符，自應予
        准許。
貳、實體部分：
  一、原告起訴主張略以：
  （一）聲明：
      1.先位聲明：
        (1)確認法務部行政執行署 台南行政執行處91年7月12日
          南執義90營稅執特專字第185號執行命令 送達被告，
          被告乙○○○對被告嘉南開發事業股份有限公司有4,
          820,000股股份之出資債權存在； 對被告正義承攬運
          送股份有限公司有25,580股股份之出資債權存在；對
          被告信森實業股份有限公司有3,767股股份 之出資債
          權存在； 對被告中鋼銲材廠股份有限公司有197,334
          股股份之出資債權存在。
        (2)訴訟費用由被告負擔。
      2.備位聲明：
        (1)被告乙○○○與被告戊○○間，就嘉南開發事業股份
          有限公司4,820,000萬股股票之出資債權； 正義承攬
          運送股份有限公司25,580股股票之出資債權；信森實
          業股份有限公司3,767股股票 之出資債權之贈與行為
          均應撤銷。
        (2)被告戊○○應將上開股票債權，均回復登記為被告乙○○○所有，並應將上開股票債權之股票交還被告乙○○○。
        (3)被告乙○○○與被告甲○○○間，就中鋼焊材廠股份
          有限公司197,334股股票之出資債權 之買賣行為應予
          撤銷。
        (4)被告甲○○○應將上開股票債權，回復登記為被告乙○○○所有，並應將上開股票債權之股票交還被告乙○○○。
（二）陳述：緣第三人建林營造有限公司（以下簡稱建林公司）
      因營業稅事件積欠原告（原為臺南縣稅捐稽徵處，嗣由財
      政部臺灣省南區國稅局承受訴訟） 稅款75, 446,023元及
      其中11,186,574元自91年7月11日至清償日止， 依郵政儲
      金匯業局之一年期定期存款利率計算之滯納利息及執行必
      要費用408元尚未繳清。第三人乙○○○於89年8月14日自
      願擔保上述稅捐債務， 並依據強制執行法第23條第2項規
      定出具保證書於當時之執行機關（臺灣臺南地方法院），
      擔保上述稅捐債務之清償，並於擔保上載明「如被保人逃
      亡或屆期不履行時，由擔保人負清償責任。如一次遲誤，
      其後之分期視為全部屆期，任由鈞院依法強制執行」等語
      。嗣後第三人建林營造有限公司竟未依規定繳納稅捐債務
      ，故執行機關（法務部行政執行署臺南行政執行處，自90
      年1月1日起承受台灣臺南地方法院之財務案件）即於91年
      7月12日依據上述擔保書為執行名義， 對於第三人乙○○○在共同被告處之股份（或出資）核發扣押命令在案（南
      執義90營稅執特專字第185號執行命令）。 詎料共同被告
      竟於91年7月23日以第三人乙○○○於共同被告處 「並無
      股份或出資或受分派盈餘之債權存在」云云，向臺南行政
      執行處聲明異議，此一異議並經臺南行政執行處依據強制
      執行法第120條第1項通知原告。為此，爰依法提起確認收
      取權存在，以及撤銷贈與、買賣，並回復原狀。
（三）對被告答辯所為之陳述：
    1.首按強制執行法第115條…之命令， 應送達於債務人及第
      三人…。前項命令，送達於第三人時發生效力…」（強制
      執行法第118 條參見），而扣押生效後，債務人之處分或
      第三人之清償，對債權人均不生效力。復按「公司設立登
      記後，有應登記之事項而不登記，或已登記之事項有變更
      而不為變更之登記者，不得以其事項對抗第三人」（公司
      法第12條參見）。又查臺南行政執行處之90年營稅執特專
      字第185號扣押命令業經於91年7月16日送達並生效，此有
      臺南行政執行處之送達回執可徵，而故就第三人乙○○○
      對共同被告間之股份亦應以該時應有之法律狀態為基準。
      再查第三人乙○○○於該時仍分別擔任共同被告之董事，
      且持有股份數分別為：被告嘉南開發事業股份有限公司持
      有482萬股、 被告正義承攬運送股份有限公司持有25,580
      股、 被告信森實業股份有限公司所持有之376,700股、被
      告中鋼焊材廠股份有限公司所持有之197,334股； 此有91
      年7月31日之經濟部商業司之 公司基本資料查詢網站所顯
      示之相關登記資料及91年7月30日 自財政部財稅資料中心
      查得歸戶財產查詢清單可資證明，且依據公司法第12條之
      規定，即使共同被告私下允許第三人乙○○○將股份移轉
      ，然既未變更登記，自不得對抗原告。是臺南行政執行處
      扣押第三人乙○○○所有於共同被告之股份，依法顯屬有
      據。
    2.被告嘉南開發事業股份有限公司於91年8月6日登記變更事
      項之解任董事乙○○○， 其原持有公司股份數482萬股移
      轉予其配偶戊○○（公司董事長）之事，聲請人一併聲請
      撤銷該移轉行為。查第三人乙○○○於共同被告等四人處
      分別持有嘉南開發事業股份有限公司4,820,000股、 正義
      承攬運送股份有限公司25,580股、信森實業股份有限公司
      376,700股、中鋼焊材廠股份有限公司197,334股；由於共
      同被告公司股票未辦理上市，並無公開市場交易價格可資
      參考，是以聲請人主張其公司目前之股票以票面價格（即
      每股10元）計算市值，則聲請人對於共同被告有收取權折
      算現值為54,451,940元。另依經濟部商業司公司登記資料
      記載嘉南開發事業股份有限公司 於91年5月18日股東會紀
      錄第三人乙○○○為選任董事， 持有股數為4,820,000股
      ，嗣該公司於91年8月6日變更登記董事、監察人名單，登
      記第3人乙○○○董事職解任，並將原持有股數4,820,000
      股移轉其任職董事長之夫戊○○；聲請人認第三人乙○○○所為之移轉無論係有償或無償行為，其夫戊○○受益時
      當知其有害聲請人債權之收取， 爰依民法第244條聲請撤
      銷之，由被告嘉南開發事業股份有限公司塗銷恢復第三人
      乙○○○原持有股數，以維護聲請人對於共同被告之收取
      權。
    3.本件原告起訴狀雖載稱確認收取權，然原告真意乃是確認
      股票債權存在。是請准就原聲明依法更正如先位聲明所載
      ，合先敘明。
      (1)本件被告乙○○○早知原告已聲請對其強制執行，且臺
        南行政執行處亦已分別對被告等核發扣押命令，乃被告
        乙○○○竟意圖規避執行，擅將其所有嘉南開發事業股
        份有限公司、正義承攬運送股份有限公司、信森實業股
        份有限公司之股份債權，悉數移轉，贈與其夫被告戊○○；另將中鋼焊材廠股份有限公司之股份售予被告甲○○○。被告乙○○○明知此上開無償行為、有償行為、
        有害及原告債權，乃竟仍擅予轉讓。準此，原告自得依
        民法第244條之規定， 聲請鈞院予以撤銷，並聲請命受
        益人即被告戊○○、甲○○○回復原狀，即回復股東名
        簿上，被告乙○○○股東名義之登記，並交還股票予被
        告乙○○○。是若鈞院審認結果，被告確已於扣押命令
        送達前，即已贈與、買賣完竣。則請鈞院賜准如備位聲
        明之判決。
      (2)又本件被告乙○○○乃是依據強制執行法第23條之規定
        ，對另義務人即第三人建林營造有限公司，出具保證書
        之人，被告並無所謂因錯誤而為意思表示之情事，此參
        鈞院調閱之法務部行政執行署臺南行政執行處90年度營
        稅執特專字第185 號執行案卷及法務部行政執行署聲明
        異議決定書（91年度署聲議字第367號至第370號）駁回
        擔保人乙○○○之異議即明。被告謂乙○○○係於空白
        之擔保書上簽名，欠缺保證意思，並非真實。
    4.先位聲明部分：
      (1)建林公司因滯納營業稅，經原告向臺南地方法院聲請拍
        賣建林公司位於雲林縣之土地，臺南地方法院囑託雲林
        地方法院代為執行，至法務部行政執行署嘉義執行處成
        立後，該案移交嘉義執行處執行。嗣嘉義執行處執行超
        出囑託範圍， 始撤銷91年3月28日日嘉執甲90年稅執字
        第18778號執行命令。
      (2)被告乙○○○所出具之擔保書為執行名義，於債務人不
        履行義務時，得向具保證書人為強制執行，強制執行法
        第23條第2項、行政執行法第18條均有明文， 因之，該
        保證書依法即為可逕對擔保人強制執行之執行名義，無
        須再經訴訟，是具保證書人無先訴抗辯權之適用。原告
        依法自得於建林公司不依限繳清欠稅時，逕對乙○○○
        聲請強制執行。
      (3)乙○○○乃是針對建林公司欠稅案到庭出具保證書，其
        並無意思表示錯誤之情事，法務部行政執行署聲明異議
        決定書駁回乙○○○之異議，理由即詳細說明乙○○○
        確有擔保建林公司債務之真意，原告引用之。如鈞院認
        有必要，可函詢或傳訊在場之財務法庭相關人員。又本
        件被告乙○○○並無意思表示錯誤之情，矧即令非虛，
        其意思表示亦已因逾一年除斥期間而不得撤銷（民法第
        90條參照），原告持以執行，自無違誤。
      (4)復按行政執行法第9條第1、2項明文規定 「義務人或利
        害關係人對執行命令、執行方法、應遵守之程序或其他
        侵害利益之情事，得於執行程序終結前，向執行機關聲
        明異議。」、「前項聲明異議，執行機關認其有理由者
        ，應即停止執行，並撤銷或更正已為之執行行為；認其
        無理由者，應於十日內加具意見，送直接上級主管機關
        於三十日內決定之。」，係就行政執行程序所為特別救
        濟程序之規定，執行機關或其直接上級機關對聲明異議
        之決定，非行政處分，義務人或利害關係人不得對之提
        起訴願或行政訴訟 （詳立法院公報第87卷第42期第183
        頁）。執行程序中為避免因救濟而阻礙執行，甚至遷延
        不決，故異議人對直接上級機關之決定，不得再聲明不
        服，因之，法務部行政執行署駁回乙○○○之異議，已
        為最後決定，乙○○○就法務部行政執行署之決定提起
        訴願，於法不符，其援此而為抗辯，亦非有理由。況訴
        願與行政訴訟不停止執行，於執行名義並不影響，原告
        自得持執行名義對被告乙○○○加以執行。
    5.備位聲明部分：
      (1)查被告乙○○○除被告四家公司之股份外，其他財產已
        不足清償建林公司滯納營業稅債務，此有乙○○○91年
        7月30日歸戶財產查詢清單可稽（91年度補字第181號卷
        第35、36頁），顯見被告乙○○○贈與股份與被告戊○○之行為，有害於原告之債權。
      (2)被告乙○○○與甲○○○同是嘉南公司之股東，公司股
        東又不多，對股東間之互動其應知悉，亦即乙○○○因
        為建林公司擔保而經臺南執行處執行一事，甲○○○應
        知之甚甚稔，故甲○○○應是意圖幫助乙○○○脫產，
        否則何以於此敏感時期購入此等股票。
    6.本案原告係依據法務部行政執行署臺南行政執行處南執義
      90 營稅執特專字第185號91年7月25日函提起本訴， 按查
      強制執行法第119條第1項規定：「第三人不承認債務人之
      債權或其他財產權之存在，或於數額有爭執或有其他得對
      抗債務人請求之事由時，應於接受執行法院命令後十日內
      ，提出書狀，向執行法院聲明異議。」， 又按同法第120
      條第1項、第2項規定：「第三人依前條第一項規定聲明異
      議者，執行法院應通知債權人」、「債權人對於第三人之
      聲明異議認為不實時，得於收受前項通知後十日內向管轄
      法院提起訴訟，並應向執行法院為起訴之證明及將訴訟告
      知債務人。」原告提起本訴，係依據上開強制執行法之規
      定，並無違誤。
      (1)復查，執行法院核發扣押命令，第三人對之聲明異議時
        ，債權人得對第三人提起確認之訴，為學說所肯認，實
        務亦多有債權人對第三人提起確認債權或其他財產權存
        在之訴訟。原告提起確認之訴，有確認判決之法律上利
        益。
      (2)原告起訴確認之法律關係究屬「現在」或「過去」之法
        律關係，應以原告所主張者為準，不應考量被告所抗辯
        之事實。原告確認扣押命令送達被告時，被告乙○○○
        對被告四家公司之出資債權尚存在，此法律關係自扣押
        命令送達被告後即屬固定，至現在仍存在（蓋扣押命令
        後被告所為之處分行為對原告不生效力），故依原告所
        主張之事實，係屬「現在」之法律關係，被告抗辯扣押
        命令送達時乙○○○已完成股份移轉行為，故原告所確
        認者為「過去」之法律關係，應屬無據。
    7.依信森實業股份有限公司董事監察人名單（詳本院卷第79
      頁，證物一），被告乙○○○持有信森實業股份有限公司
      股份，計3,767股。 再依贈與稅申報書及贈與契約書，被
      告乙○○○於91年7月3日將其持有之信森實業股份有限公
      司股份，計3,767股贈與被告戊○○。 據此，爰依法變更
      訴之聲明。
    8.陳報下列事項：
      (1)原告對於被告乙○○○之債權額若干？依乙○○○於89
        年8月14日出具之擔保書， 擔保建林營造有限公司87年
        度應納之營業稅15,574,660元及罰鍰61,835,100元，共
        計77,409,760元。
      (2)被告乙○○○贈與及出售其股份時，原告對乙○○○之
        債權額若干？
        被告乙○○○於91年7月3日將其持有之嘉南開發事業
          股份有限公司股份計4,820,000股 及信森實業股份有
          限公司股份，計3,767股贈與戊○○； 於91年7月4日
          將其持有之正義承攬運送股份有限公司股份，計25,5
          80股及隆田承攬運送股份有限公司股份，計26,290股
          贈與戊○○； 於91年7月11日將其持有之中鋼焊材廠
          股份有限公司股份，計197,334股出售予甲○○○。
        依證物二繳款書查詢清單編號Ａ至Ｉ，建林營造有限
          公司於乙○○○贈與及出售其股份時即91年7月3日前
          ，已納本稅總額為3,035,517元 （計算式：證物二編
          號Ａ至Ｉ之總和，3,000,000 元＋4,671元＋7,504元
          ＋6,807元＋12,784元＋566元＋1,534元＋1,320元＋
          331元＝3,035,517元）。則於乙○○○處分前述財產
          時，原告對乙○○○之債權為七千五百五十三萬五百
          九十六元（計算式：證物三之一應納本稅12,367,036
          元＋行救加計利息686,860元＋滯納金1,855,055元＋
          滯納利息1,822,062元－91年7月3日前已納本稅3,035
          ,517元＋證物三之二應納本稅61,835,100元＝75,530
          ,596元）。註：因原告得對被告乙○○○請求之利息
          、滯納金隨時日之變動而有所更易，併予敘明。
      (3)目前原告對於乙○○○之債權額若干？截至92年3月6日
        止，原告對於被告乙○○○之債權額計為71,303,428元
        。（計算式：證物三之一應納本稅12,367,036元＋行救
        加計利息686,860元＋滯納金1,855,055元＋滯納利息1,
        822,062元－已納本稅7,262,685元＋證物三之二應納本
        稅61,835,100元＝71,303,428元）。
      (4)乙○○○贈與及出售其股份，是否有害於原告債權之履
        行？乙○○○贈與及出售其股份，有害於原告債權之履
        行。按乙○○○處分第二項第（一）點之財產後，僅餘
        第五項之財產（詳後述），不足以清償原告之債權，故
        有害於原告債權之履行。
      (5)乙○○○尚有其他財產可供執行？處分系爭股份後，其
        餘資產是否不足以清償原告之債權？
        乙○○○處分系爭財產之後，其持有之財產，不足清
          償原告之債權。
        依證物四歸戶財產查詢清單（資料年度90年），被告
          乙○○○持有華僑商業銀行股份有限公司、金鼎綜合
          證券股份有限公司、中華工程股份有限公司、嘉南開
          發事業股份有限公司、中鋼焊材廠股份有限公司、信
          森實業有限公司、隆田承攬運送股份有限公司、正義
          承攬運送股份有限公司之股份，出資總額計65,536,1
          50元。
        查被告乙○○○：於91年7月3日將其持有之嘉南開發
          事業股份有限公司股份計4,820,000股 及信森實業有
          限公司股份，計3,767股贈與戊○○； 於91年7月4日
          將其持有之隆田承攬運送股份有限公司股份，計26,2
          90股及正義承攬運送股份有限公司股份，計25,580股
          贈與戊○○； 於91年7月11日將其持有之中鋼焊材廠
          股份有限公司股份，計19,734股出售予甲○○○；僅
          存華僑商業銀行股份有限公司之出資債權，市價約40
          0萬元左右，顯不足清償原告之債權。
      (6)被告乙○○○前開之贈與及處分行為使原告之債權無法
        受償，其亦無其他財產可供執行。被告乙○○○如認其
        有其他財產可供執行，請求鈞院命其舉證之。
      (7)訴外人建林營造有限公司積欠營業稅，經行政執行後，
        尚餘營業稅額若干？截至92年3月6日日止，建林營造有
        限公司積欠之營業稅，尚餘71,303,428元（詳第貳點第
        三點之說明及理由）。
    9.關於高雄市政府地政處鹽埕地政事務所函部份：高雄市○○區○○段132－5、132－16、132－47、132－64、132－
      65地號及建號2216建號等， 土地於91年7月10日，建物於
      91年7月12日， 由被告乙○○○贈與被告戊○○。前開土
      地及建物之贈與日期與本案者相近，可證被告二人於該段
      期間，為免被告乙○○○之財產被指封執行，積極將財產
      移轉予被告戊○○。
    10.具保證書人於債務人逃亡或不履行義務時，執行法院得因
      債權人之聲請，逕向具保證書人為強制執行。此項執行，
      以保證書為執行名義係法律之特別規定，其執行之對象並
      非原納稅義務人。本案原告於債務人即原納稅義務人不履
      行其義務時，聲請向臺南行政執行處逕就立保證書人乙○○○之財產為強制執行，此項執行係以保證書為執行名義
      之另一執行程序，合先敘明。按稅捐稽徵機關（以下簡稱
      稽徵機關）與人民依稅法規定而成立之權利義務機關，可
      概稱之為「租稅法律關係」，性質上為公法關係。第三人
      雖得以契約承擔他人租稅法律關係之給付義務，但第三人
      因而承擔之給付義務，為私法性質之給付義務，並非原公
      法性質之給付義務。稅捐機關僅能以私法債權之途徑求償
      （25年度司法院院字第2599號解釋意旨參照）。查最高法
      院79年度台上字第635號判決之見解固以 「民法第二百四
      十四條之撤銷權，乃以回復債務人之責任財產，以保全債
      權人債權之受清償為目的，故撤銷權人應為私法上之債權
      人，惟課徵人民稅捐之稽徵機關，並非納稅義務人之私法
      上債權人，自無由行使民法第二百四十四條規定之撤銷權
      。」按該案稽徵機關係以課稅處分為執行名義，聲請法院
      實施強制執行，債務人即納稅義務人為脫免強制執行，將
      財產移轉予第三人，稽徵機關為保全其債權受清償，依民
      法第244條向法院請求撤銷買賣行為，換言之， 稽徵機關
      係立於公法上債權人之地位提起訴訟。然本案原告所主張
      者，係對具保證書人乙○○○聲請強制執行，其執行名義
      為保證書，依前開司法院解釋其性質應為私法上之契約，
      即稽徵機關係立於相當於人民地位之私法債權人，與最高
      法院前述判決之立於公法上債權人地位不同。故如發現債
      務人為脫免強制執行，而將財產移轉於第三人，為保全其
      受清償之權利， 自得依民法第244條之規定請求撤銷贈與
      行為。
    11.普通法院有管轄權：
      (1)按憲法第十六條規定人民有訴訟之權，旨在確保人民得
        依法定程序提起訴訟及受公平之審判。至於訴訟救濟究
        應循普通訴訟程序抑或依行政訴訟程序為之，則由立法
        機關依職權衡酌訴訟案件之性質及既有訴訟制度之功能
        等而為設計。我國關於民事訴訟與行政訴訟之審判，依
        現行法律之規定，分由不同性質之法院審理，係採二元
        訴訟制度。除法律別有規定外，關於因私法關係所生之
        爭執，由普通法院審判；因公法關係所生之爭議，則由
        行政法院審判之 （司法院大法官釋字第466號解釋意旨
        參照），合先敘明。
      (2)次按「行政執行，依本法之規定；本法未規定者，適用
        其他法律之規定。」「關於本章之執行，除本法另有規
        定外，準用強制執行法之規定。」「法律有公法上金錢
        給付義務移送法院強制執行之規定者，自本法修正條文
        施行之日起，不適用之。本法修正施行前之行政執行事
        件，未經執行或尚未執行終結者，自本法修正條文施行
        之日起，依本法之規定執行之；其為公法上金錢給付義
        務移送法院強制執行之事件，移送該管行政執行處繼續
        執行之。」「公法上金錢給付義務之執行事件，第三人
        就執行標的物認有足以排除執行之權利時，得於執行程
        序終結前，依強制執行法第十五條規定向管轄法院提起
        民事訴訟。」 行政執行法第1、26、42條及同法施行細
        則第18條分別定有明文。行政執行程序中雖以行政處分
        等公法上給付義務為執行名義，惟涉及私法上爭議時，
        仍須透過民事訴訟程序，始能獲得確定。
      (3)又「高等行政法院為辦理強制執行事務，得設執行處，
        或囑託普通法院民事執行處或行政機關代為執行。執行
        程序，除本法別有規定外，應視執行機關為法院或行政
        機關而分別準用強制執行法或行政執行法之規定。債務
        人對第一項囑託代為執行之執行名義有異議者，由高等
        行政法院裁定之。」「債務人異議之訴，由高等行政法
        院受理；其餘有關強制執行之訴訟，由普通法院受理。
        」行政訴訟法第306、307條亦有明定。高等行政法院辦
        理強制執行事務，雖屬公法上債權之執行，惟涉及私法
        上權利義務關係存否之爭執，仍由普通法院審理。
      (4)本案原告聲請執行之執行名義，固為課稅處分，惟其對
        具保證書人聲請強制執行之執行名義為保證書，核其性
        質應為私法上之契約且為另一執行程序。在對具保證書
        人執行之程序中，因執行名義係私法契約，如涉及私法
        關係所生之爭執，依前開說明，自得向普通法院提起訴
        訟請求救濟。是本案原告於執行程序中，發現債務人為
        脫免強制執行，而將財產移轉於第三人，為保全其受清
        償之權利，向鈞院請求撤銷該贈與行為，鈞院於本件訴
        訟自有事務管轄權。
    12.陳報被告乙○○○持有之華僑商業銀行、中華工程、金鼎
      證券、 建林營造股票於91年7月12日之交易現值及目前之
      交易現值如下：
      (1)中華工程：91年7月12日之交易現值：3.95元； 目前之
        交易現值：以92年5月19日至92年5月23日計算，一週平
        均收盤價為2.932元。
      (2)金鼎證券：91年7月12日之交易現值：10.85元；目前之
        交易現值：以92年5月19日至92年5月23日計算，一週平
        均收盤價為6.1元。
      (3)華僑商銀：91年7月12日之交易現值：2.83元； 目前之
        交易現值：以92年5月19日至92年5月23日計算，一週平
        均收盤價為4.622元。
      (4)建林營造：按建林公司於89年辦理歇業，惟未辦理決算
        申報，故無客觀之交易現值可供參考。
      (5)又查被告乙○○○持有之中華工程股票計42,578股，及
        金鼎證券股票計499,050股， 經法務部行政執行署臺南
        行政執行處於91年7月8日囑託中央信託局高雄分局變賣
        ，已全部賣出完竣，共賣得5,327,147元。
    13.被告乙○○○於89年8月14日 於臺南地方法院出具之保證
      書係依據行為時強制執行法第22條第1、2項及第23條、第
      25條第2項第4款辦理。按87年11月11日修正公布之行政執
      行法第18條係於90年1月1日施行，被告乙○○○係於89年
      8月14日出具系爭保證書。 故被告乙○○○非依行政執行
      法第18條規定出具系爭保證書，被告以之主張系爭保證書
      為公法上之法律關係似仍有商榷之餘地。又按『國家在公
      法上對於人民為權力服從關係於一定限度內固可用其強力
      而在私法上則與人民處於對等地位苟或對於人民歷久為事
      實上管領之不動產而與之發生所有權之爭執者即屬私法關
      係應由該管法院受理審判要不可遽以行政處分或命令強行
      處理（為標賣地產事件）』行政法院22年判字第17號判例
      有闡明。依前開判例意旨，公法或私法之區分，係以系爭
      法律規範上下隸屬關係為公法，若規範平等關係者則為私
      法，就此，強制執行法第23條、行政執行法第18條規定，
      皆非規範上下隸屬之法規範，而係使擔保之第三人立於得
      選擇是否具保之對等地位之法規範。故被告乙○○○出具
      之保證書，係立於自由且有選擇同意與否之地位，非基於
      法律強制規定或基於公權力之關係。就此，即使系爭擔保
      書所擔保之債務係公法上金錢給付義務，仍應認該擔保書
      屬私法上契約。綜上，系爭擔保書雖擔保公法上金錢給付
      義務，然仍屬私法上契約。原告依據系爭擔保書向民事審
      理法院起訴，與法相符，鈞院就本案應有審判權。
    14.告乙○○○出具之保證書，應係擔保建林營造有限公司所
      積欠之所有欠稅及罰鍰。 被告乙○○○於89年8月14日於
      臺南地方法院出具之保證書係依據行為時強制執行法第22
      條第1、2項及第23條、第25條第2項第4款辦理。依出具之
      保證書內容觀之：「具擔保書人乙○○○為鈞院執行89年
      度財滯、財罰字第1號滯納營業稅及營業稅罰鍰一案， 願
      擔保納稅義務人薛正延依照附表所載期間到院繳清應納金
      額……如被保人逃亡或屆期不履行時，由擔保人負清償責
      任。」，係對所有之欠稅及罰鍰均負保證責任。
二、被告則抗辯：
（一）聲明：
    1.原告之訴駁回。
    2.訴訟費用由原告負擔。
（二）陳述：
    1.對於原告起訴狀參之壹所主張之事實及參之貳至參所為之
      法律上陳述，被告均予以否認。
    2.關於本件89年8月14日擔保書書立之經過情形如下：
      (1)89年8月14日下午四時許， 訴外人乙○○○接獲友人即
        債務人代理人薛正延自鈞院來電急稱：「伊目前人在法
        院，須立即有300萬元擔保金， 否則法官將下令將其收
        押（實係管收）」， 乙○○○遂臨時代為籌措現款300
        萬元，並開立面額300萬元之銀行本票 （按當時銀行已
        過三點半營業時間，係乙○○○央請銀行開立票據），
        火速攜往鈞院保人出來。由於當時法院已屆下班時間，
        在匆忙間，法院並未詢問乙○○○是否願代建林營造有
        限公司清償七千七百餘萬元之稅款債務，僅將乙○○○
        帶去之300萬元保證票收去， 並稱法院銀行櫃台已下班
        ，隔天再來補開收據 （此乃收據上載日期為8月15日之
        故），並當場請乙○○○在空白之擔保書及筆錄上簽名
        ，謂簽完名後即可完成交保手續，將薛正延帶離法院。
        按乙○○○乃淳樸家庭主婦，不疑有他，遂在財務法庭
        交付300萬元銀行本票 並依指示簽名後將債務人之代理
        人薛正延帶離法院。故乙○○○當時主觀上係以付交保
        金300萬元保人之意思為之，當場繳300萬元銀行票，並
        非以代為清償七千餘萬元債務之意思為之。該意思表示
        既欠缺保證之意思，自不生保證之效力。法務部行政執
        行署嘉義行政執行處亦認為前項說明有理由，而撤銷該
        處91年3月28日 嘉執甲90年稅執字第00018778號執行命
        令，此有上開執行處函三件可稽。
      (2)按乙○○○於89年8月14日提示300萬元之銀行本票向法
        院人員表示欲以該票款保人時，法院人員非但未及時糾
        正其錯誤認知，亦未在筆錄中詢問乙○○○是否願代為
        清償七千餘萬元之稅款， 反而於收取300萬元票據後，
        積極指示其在所謂之擔保書及未曾詢問過乙○○○隻字
        片語之筆錄上簽名，僅謂簽完名即完成作保人之手續等
        語。倘若法院承辦人員有告知乙○○○應負擔保清償之
        責任時，乙○○○即不可能為上開意思表示，核上開情
        事已構成法律上意思表示（保證意思）之瑕疵，依民法
        相關規定，應構成撤銷之理由。何況乙○○○在簽署擔
        保書時，由於已屆法院下班時間，匆忙之間，法院僅以
        空白的擔保書， 命乙○○○簽名，參照司法院89年4月
        14日修正發布之 「辦理強制執行注意事項」第11之1點
        規定，該擔保書自不得據以執行。
      (3)退步言之，上開擔保書之形式外觀亦有明顯瑕疵，不生
        效力：本件執行名義之「納稅義務人」為「建林營造有
        限公司」，惟擔保書記載納稅義務人薛正延，人別不同
        。且保證書上尾端「被保人：薛正延」亦非義務人「建
        林營造有限公司」。再者，保證契約係從契約，主契約
        （主債務）如不成立或不存在，從契約自無從生效（最
        高法院22年上字第495號判例參照）， 本件被保人薛正
        延並非義務人，薛正延亦從未表明願代債務人建林營造
        有限公司負清償責任，故主債務並不存在之情況下，從
        契約（保證契約）亦不生效力。
      (4)從本件擔保書上觀察，主債務人係薛正延，法務部行政
        執行署，竟以推測真意之擬制手法，擅自將主債務人片
        面變更為建林營造有限公司，且不顧乙○○○之異議，
        執意查封乙○○○之財產，尚嫌違誤。果如原處書所述
        ，欲探求「擔保人之真意」時，則乙○○○之真意並無
        保證或代償七千餘萬元之意思，而僅僅是 拿300萬元之
        保證金「保人」而已。
      (5)再退步言，本件擔保書僅屬普通保證之性質，並非連帶
        保證，乙○○○亦得行使先訴抗辯權，原告殊無直接向
        被告行使扣押及收取之權利。
    3.原告主張法務部行政執行署臺南行政執行處南執義90年營
      稅執特專字第185號扣押命令係於91年7月16日送達並生效
      云云，惟查訴外人乙○○○早已分別於91年7月3日將其所
      持有被告嘉南開發事業股份有限公司、信森實業股份有限
      公司之股份；於同年7月4日將其所持有被告正義承攬運送
      股份有限公司之股份贈與配偶戊○○； 另於同年7月11日
      將所持有被告中鋼焊材廠股份有限公司之股份出售予甲○○○，此有贈與稅申報書、贈與契約書、證券交易稅一般
      代繳稅額繳款書、贈與稅不計入贈與總額證明書及被告甲○○○於91年7月24日給付140萬元予被告乙○○○之存款
      憑條副根一張（作為給付購買股票之付款證明）等資料可
      證，均在上開扣押命令送達生效之前。足證原告先位聲明
      請求確認之訴部分，並無確認之利益，其訴顯無理由。次
      乙○○○原持有 中鋼焊材廠股份有限公司股份197,334股
      ，於91年7月11日因出售他人， 致其持有股數為零，此有
      中鋼焊材廠股份有限公司91年6月30日日股東名冊及91年7
      月11日股東名冊各一件可證，依據公司法第165條第1項規
      定，自得以其轉讓對抗公司。
    4.按公司登記，除設立登記為公司之成立要件（參看公司法
      第6條）外，其他登記，皆屬對抗要件 （參看同法第12條
      ），變更董事長、監察人，固屬應登記之事項，但此事項
      之有效存在，並不以登記為其要件（最高法院67年台上字
      第760號判例參照）。 至於公司法第12條所謂不得以其事
      項對抗第三人，係指依法應登記之事項為限，本件乙○○○贈與及出售被告公司股份之行為，於贈與及出售行為完
      成時，即已完成生效，並非屬依法應登記之事項。何況乙○○○上開贈與及出售之行為，均有依法向財政部所屬稅
      務機關申報，原告同屬稅務機關，並非善意第三人，尚無
      上開法條規定之適用。
    5.法務部行政執行署嘉義行政執行處認為被告之說明有理由
      ，而撤銷該處91年3月28日 嘉執甲90年稅執字第00018778
      號執行命令，此有上開執行處函三件可稽，核其撤銷之理
      由並未記載管轄錯誤。
    6.按意思表示之內容有錯誤，或表意人若知其事情即不為意
      思表示者，表意人得將其意思表示撤銷之。但以其錯誤或
      不知事情，非由表意人自己之過失者為限。當事人之資格
      ，或物之性質，若交易上認為重要者，其錯誤，視為意思
      表示內容之錯誤，民法第88條第1、2項分別定有明文。經
      查乙○○○乃淳樸家庭主婦， 在財務法庭交付300萬元銀
      行本票並依指示簽名後將債務人之法定代理人薛正延帶離
      法院。 故乙○○○當時主觀上係以提供交保金300萬元保
      人之意思為之， 當場繳300萬元銀行票，並非以代為清償
      七千餘萬元債務之意思為之。該意思表示既欠缺保證之意
      思，自不生保證之效力。倘若法院承辦人員有告知乙○○○應負擔保清償之責任時，乙○○○即不可能為上開意思
      表示，核上開情事已構成法律上意思表示（保證意思）之
      瑕疵，依上開民法之規定，應構成撤銷之理由。
    7.按原告先位聲明請求確認法務部行政執行署臺南行政執行
      處91年7月12日南執義90營稅執特專字第185號執行命令送
      達被告時，於75,446,023元及其利息範圍內，被告乙○○○對被告嘉南開發事業股份有限公司 有4,820,000股股票
      之出資債權存在；對被告正義承攬運送股份有限公司有25
      ,580股股票之出資債權存在；對被告信森實業股份有限公
      司有376,700股股票之出資債權存在； 對被告中鋼焊材廠
      股份有限公司有197,334股股票之出資債權存在。
    8.原告依據行政執行法第18條規定向被告為強制執行（見本
      院卷(二)第105頁）， 顯屬公法上之法律關係，具有公法性
      質之給付義務，自無民法第244條規定之適用。 原告之主
      張與最高法院79年台上字第635號判決意旨不符， 應不足
      採。原告引用行政執行法第26條、第42條及同法施行細則
      第18條之規定，其解釋法律條文之見解，尚有違誤。蓋行
      政執行法對於公法上金錢給付之執行，已有特別規定，自
      應依據行政執行法之規定辦理，並無就同一事項之執行再
      準用強制執行法規定之餘地， 此觀行政執行法第42條第1
      項規定：「法律有公法上金錢給付義務移送法院強制執行
      之規定者，自本法修正條文施行之日起，不適用之。」自
      明。至於同法施行細則第18條規定：「公法上金錢給付義
      務之執行事件，第三人就執行標的物認有足以排除執行之
      權利時，得於執行程序終結前，依強制執行法第十五條規
      定向管轄法院提起民事訴訟。」，其中所謂第三人係指私
      法上債權之第三人而言，並非指公法上金錢給付之債權人
      為第三人，故原告依據強制執行法第120條第2項規定提起
      本件民事訴訟，為不合法，應予以駁回。
（三）證據：提出法務部行政執行署嘉義行政執行處函 影本3張
      、贈與稅申報書影本3張及贈與契約書影本1張、贈與稅申
      報書影本3張及贈與契約書影本2張、證券交易稅一般代繳
      稅額繳款書影本2張、贈與稅不計入贈與總額證明書影本2
      張、中鋼焊材廠股份有限公司股東名冊影本1件、 中鋼焊
      材廠股份有限公司股東名冊影本1件、存款憑條副根影本1
      件、訴願書影本1件、高雄高等行政法院判決書影本1件等
      為證。
、本院依職權調閱法務部行政執行署臺南行政執行處90年度營
    稅特執專字第185號執行案卷、 法務部行政執行署嘉義行政
    執行處91年度助執字第60、61、62號執行卷、高雄高等行政
    法院92年度訴字第9號卷。
肆、得心證之理由：
  一、先位之訴部分：
  （一）原告提起本件確認之訴，是否有即受確認判決之法律上
        利益：
      1.按民事訴訟法第247條第1項規定：「確認法律關係之訴
        ，非原告有即受確認判決之法律上利益者，不得提起之
        ；確認證書真偽或為法律關係基礎事實存否之訴，亦同
        。」次按債權人對於第三人之聲明異議認為不實時，得
        於收受前項通知後十日內向管轄法院提起訴訟，並應向
        執行法院為起訴之證明及將訴訟告知債務人，此觀諸強
        制執行法第120條第2項規定至明，而此一規定並為行政
        執行法第26條所準用。又按執行法院於執行債務人對第
        三人之權利時，如已發收取命令時，債權人對於扣押之
        權利即取得收取之權，而得對第三人請求給付，此即所
        謂之收取訴訟。亦即債權人基於收取命令，取得債務人
        對三人之權利之收取權，訴訟標的為債權人對於第三人
        之收取權。
      2.查原告對被告聲明中對於嘉南公司等確認有系爭範圍之
        債權存在，然為嘉南公司等公司所否認，是被告對於嘉
        南公司等公司是否有上開債權存存否不明確，其於私法
        上之地位有受侵害之危險，自得提起確認之訴，被告之
        抗辯尚有誤會。
  （二）系爭執行命令（扣押命令）送達時，被告乙○○○原所
        有之嘉南等四家公司股份所有權誰屬：
      1.原告主張系爭臺南行政執行處之90年營稅執特專字第18
        5號扣押命令於91年7月16日送達嘉南等四家公司，嗣嘉
        南等四家公司於91年7月23日 以乙○○○於嘉南等四家
        公司處並無股份或出資或受分派盈餘之債權存在，向臺
        南行政執行處聲明異議，該異議並經臺南行政執行處依
        據強制執行法第120條第1項通知原告，原告乃提起本件
        訴訟等情， 業據提出乙○○○於89年8月14日在臺南地
        方法院所立之 強制執行擔保書、91年7月12日南執義90
        營稅執特專字第185號扣押命令、嘉南等四家公司 於91
        年7月23日分別向臺南行政執行處 提出之聲明異議狀、
        臺南行政執行處之南執義90營稅執特專字 第185號扣押
        命令之送達回證等為憑，被告對此亦不爭執，自堪信為
        真實。
      2.原告復主張系爭扣押命令送達於第三人嘉南等四家公司
        時發生效力，被告雖謂股份已經移轉，然依經濟部商業
        司、財政部財稅資料中心之登記資料所示，系爭扣押命
        令送達時，被告乙○○○仍為嘉南等四家公司之董事且
        持有股份，而蘇貴美將股份移轉，既未變更登記，自不
        得對抗原告；是臺南行政執行處扣押第三人乙○○○所
        有於嘉南等四家公司之股份，依法自屬有據云云。惟為
        被告所否認，並以以上開情詞置辯。查，原告前開主張
        固據提出91年7月31日 自經濟部商業司之公司基本資料
        查詢網站中所查得 之相關資料、91年7月30日自財政部
        財稅資料中心查得乙○○○之歸戶財產查詢清單、嘉南
        等四家公司變更營業登記事項卡 相關資料、91年8月15
        日於財政部財稅資料中心查調第三人乙○○○之財產歸
        戶查詢單等為證。惟被告乙○○○將其所有嘉南公司4,
        820,000股、信森公司3,767股之股份於97年7月3日贈與
        被告戊○○， 並於91年7月10日向財政部台灣省南區國
        稅局提出申報；另將其所有正義公司25,580股股份於97
        年7月4日亦贈與被告戊○○， 並於91年7月11日向財政
        部台灣省南區國稅局提出申報，以及將其所有中鋼焊材
        公司197,334股之股份於91年7月11日售予被告甲○○○
        等情，業經被告提出乙○○○與戊○○於91年間申報證
        與嘉南等公司股票之核定通知書、申報書、贈與契約書
        及中鋼焊材廠股份有限公司名冊為證，並經本院依職權
        向財政部台灣省南區國稅局臺南市分局調閱上開贈與之
        文件，及向亞東證券股份有限公司調閱中鋼焊材公司過
        戶明細表查明屬實，此有財政部台灣省南區國稅局臺南
        市分局91年11月11日 南區國稅南市資字第09100033414
        號函暨上開贈與相關文件（見本院卷(二)第150頁至158頁
        ）以及亞東證券股份有限公司92年1月17日號函 及過戶
        明細表、證券交易稅一般代徵稅額繳款書（見本院卷(二)
        第230頁至236頁）在卷可按。因此，被告乙○○○謂其
        於91年7月3日至97年7月11日間， 已將嘉南等四家公司
        股份分別贈與被告戊○○與甲○○○乙節，堪予認定。
        據上， 被告乙○○○係於91年7月3日至97年7月11日間
        ，分別將嘉南等四家公司股份移轉予被告戊○○與甲○○○； 而系爭扣押命令則係於91年7月16日送達第三人
        嘉南等四家公司。顯然，被告乙○○○就嘉南等四家公
        司之系爭出資債權，確已於系爭執行命令送達前已轉讓
        予被告戊○○、甲○○○無疑。
      3.按公司設立登記後，有應登記之事項而不登記，或已登
        記之事項有變更而不為變更之登記者，不得以其事項對
        抗第三人，公司法第12條固定有明文。惟股票或股份之
        轉讓，並非前揭公司法規定之應登記事項。則被告乙○○○前揭轉讓股份之行為，既非應登記事項，自無不得
        對抗第三人之理。
  （三）綜上，系爭股份出資債權係於系爭扣押命令送達前即分
        別以贈與、買賣之名義移轉予被告戊○○、甲○○○二
        人。揆諸上開說明，系爭股份出資債權既然已經轉讓與
        被告戊○○、甲○○○二人，則被告乙○○○抗辯系爭
        執行命令送達嘉南等四家公司前，業已轉讓，即屬有據
        ，堪予採信。從而，原告請求確認被告乙○○○就嘉南
        等四家公司股份出資債權存在，為無理由。
  二、備位聲明部分：
  （一）原告得否為撤銷權之主體：
      1.原告與被告間之法律關係為私法關係，已如前述。被告
        雖舉最高法院79年度臺上字第635號判決為據 認原告為
        政府機關，非私法上之債權人， 無由行使民法第244條
        之撤銷權云云。
      2.惟查，原告係主張被告乙○○○與被告嘉南等公司間有
        股票債權，該股票債權是否存在，係被告乙○○○與嘉
        南等四家公司間之私法上之關係，並非基於稅捐債權而
        來，原告所欲撤銷者，係就被告乙○○○與被告嘉南等
        公司間之私法關係。是被告此部分抗辯，尚難憑採。
  （二）原告得否撤銷被告乙○○○所為之無償、有償行為：
      1.按債務人所為之無償行為，有害及債權者，債權人得聲
        請法院撤銷之，民法第244條第1項定有明文。經查：
        (1)原告主張被告乙○○○於91年7月3日將其持有之嘉南
          開發事業股份有限公司股份4,820,000股、 信森實業
          股份有限公司股份3,767股均贈與被告戊○○； 另於
          91年7月4日將其持有之正義承攬運送股份有限公司股
          份25,580股亦贈與戊○○係無償行為等情，為被告所
          不爭執，自堪信原告此部分主張為真實。
        (2)查原告對於被告乙○○○之債權額， 於91年7月12日
          聲請強制執行時，依法務部行政執行署臺南行政執行
          處執行命令所載，被告乙○○○擔保建林營造有限公
          司應納之營業稅尚有75,446,023元及其中11,186,574
          元自91年7月11日起 至清償日止加計滯納利息尚未清
          償，合先敘明。
        (3)復查，依被告乙○○○90年度歸戶財產查詢清單記載
          （見本院卷(二)第261頁）， 被告乙○○○持有華僑商
          業銀行股份有限公司、金鼎綜合證券股份有限公司、
          中華工程股份有限公司、嘉南開發事業股份有限公司
          、中鋼焊材廠股份有限公司、信森實業有限公司、隆
          田承攬運送股份有限公司、正義承攬運送股份有限公
          司之股份，出資總額計65,536,150元。而被告乙○○○於91年7月3日將其持有之嘉南開發事業股份有限公
          司股份4,820,000股及信森實業有限公司股份3,767股
          贈與戊○○；於91年7月4日將其持有之隆田承攬運送
          股份有限公司股份26,290股及正義承攬運送股份有限
          公司股份25,580股贈與戊○○； 復於91年7月11日將
          其持有之中鋼焊材廠股份有限公司股份19,734股出售
          予甲○○○後；則被告乙○○○僅存華僑商業銀行股
          份有限公司之出資債權， 其市價僅約400萬元（見本
          院卷(二)252頁），顯不足清償原告上開之債權。
        (4)綜上，被告乙○○○贈與其所有之嘉南等四家公司股
          份後，其所剩餘之資產僅餘約400萬元， 已不足以清
          償原告之債權，故其有害及原告之債權甚明。是原告
          主張被告乙○○○此部分所為之無償行為有害及其債
          權，為可採信。
        (5)從而，原告依民法第244條第1項規定，請求撤銷被告
          乙○○○前揭所為贈與戊○○之無償行為，為有理由
          ，應予准許。
      3.復按債務人所為之有償行為，於行為時明知有損害於債
        權人之權利者，以受益人於受益時亦知其情事者為限，
        債權人得聲請法院撤銷之。民法第244條第2項定有明文
        。經查：
        (1)被告乙○○○確於91年7月11日 將其持有之中鋼焊材
          廠股份有限公司股份197,334股 出售予甲○○○乙節
          ，業如前述。
        (2)原告主張被告乙○○○與甲○○○為親戚且同為嘉南
          公司之股東，被告甲○○○購買被告乙○○○持有之
          中鋼焊材公司19,734股股份，應係幫助被告乙○○○
          脫產等語，為被告乙○○○、甲○○○二人所否認，
          被告甲○○○並以不知悉被告乙○○○為建林公司營
          業稅擔保乙事，並無幫助被告乙○○○脫產，其本持
          有中鋼焊材公司5萬多股，當初以1股15元購買，現在
          僅剩7.0945元，覺得很便宜，所以購買，七月初就有
          談，七月中旬買的，伊並不清楚被告乙○○○售出之
          原因云云置辯。惟查：
          被告乙○○○於贈與嘉南公司等股份予其配偶戊○○時， 其所剩餘之資產僅餘約400萬元，不足以清
            償原告之債權，故其有害及原告之債權，已如前述
            ，而被告乙○○○辯稱於數日後 即91年7月11日出
            售中鋼焊材公司股份時，亦應明知有損害原告之債
            權無疑。
          依過戶明細表、證券交易稅一般代徵稅額繳款書記
            載，買賣股票金額1,973,340元， 而被告甲○○○
            所提出之存款憑條金額僅有1,400,000元， 二者相
            差甚鉅，是否所匯款之金額乃購買股票之款項，已
            非無疑。
          被告甲○○○抗辯中鋼焊材公司營運狀況不錯，把
            賺來的錢投資大陸，有股息，但不是很多，所以這
            兩年營運狀況不好，但看好其遠景云云。然查，被
            告甲○○○原先持股僅51,982股，而被告乙○○○
            持股則為197,334股， 被告乙○○○股數較甲○○○為多，尚且稱「目前我還沒有配股」等語；則被
            告甲○○○竟抗辯其有配股云云，實難採信。
          況被告甲○○○謂伊當初購買時，每股15元，而向
            被告乙○○○購買時僅剩7.0945元所以才購買云云
            ，然中鋼焊材公司倘如被告甲○○○所言，公司營
            運狀況不錯，則其價值又何以跌落票面10元以下？
            又稱近兩年營運狀況不好，又何來股息分配？是被
            告甲○○○此部分所辯，亦難憑採。
          另被告甲○○○向被告乙○○○所購之股份為197,
            334股， 縱依被告甲○○○所陳係以每股7.0945元
            所購， 其數額亦非恰為1,400,000元，且中鋼焊材
            公司股價已經低於10元以下，被告稱其股價買賣基
            準為元以下小數點第四位，實亦與一般股務經驗相
            違，應係被告以匯款金額反推每股價格所致，是被
            告甲○○○此部分所辯，實難憑採。
          綜上，被告甲○○○辯稱其並不知悉被告乙○○○
            出售其股份有損害債權人之權益云云，實難採信。
        (4)綜上，被告乙○○○贈與其所有之嘉南等四家公司股
          份後，其所剩餘之資產僅餘約400萬元， 已不足以清
          償原告之債權，故其有害及原告之債權甚明。而被告
          甲○○○顯係知悉被告乙○○○所為出售前揭股票行
          為有害及原告之債權。故原告主張被告乙○○○此部
          分所為之有償行為有害及其債權且買受人亦知悉乙節
          ，為可採信。
        (5)從而，原告依民法第244條第2項規定，請求撤銷被告
          乙○○○此部分所為之有償行為，為有理由，應予准
          許。
      4.綜上，原告依民法第244條之規定， 請求撤銷轉讓系爭
        出資之行為，為有理由。又被告戊○○、甲○○○既為
        系爭轉讓行為之受益人，該等無償法律行為、有償行為
        既經原告撤銷，依據上開民法第244條第4項規定，原告
        得聲請命被告戊○○、甲○○○回復原狀，原告請求命
        被告戊○○、甲○○○就嘉南等四家公司之股份之出資
        債權均回復登記為被告乙○○○所有，並應將上開股票
        債權之股票交還被告乙○○○，即為有據。
  三、結論：
    （一）原告先位聲明所為【確認被告確認法務部行政執行署
          台南行政執行處 民國91年7月12日南執義90營稅執特
          專字第185號執行命令送達被告， 被告乙○○○對被
          告嘉南開發事業股份有限公司 有4,820,000股股份之
          出資債權存在；對被告正義承攬運送股份有限公司有
          25,580股股份之出資債權存在；對被告信森實業股份
          有限公司有3,76 7股股份之出資債權存在；對被告中
          鋼銲材廠股份有限公司有197,334股股份 之出資債權
          存在】之請求，為無理由，均不應准許。
    （二）原告備位聲明所為【被告乙○○○與被告戊○○間
          ，就嘉南開發事業股份有限公司4,820,000股 股份之
          出資債權；就被告正義承攬運送股份有限公司25,580
          股股份之出資債權；就被告信森實業股份有限公司3,
          767股股份之出資債權之贈與行為均應撤銷。 被告
          戊○○應將上開股票債權，均回復登記為被告乙○○○所有，並應將上開股票債權之股票交還被告乙○○○。被告乙○○○與被告甲○○○間，就中鋼銲材
          廠股份有限公司197, 334股股份之出資債之買賣行為
          應予撤銷。被告甲○○○應將上開股票債權，回復
          登記為被告乙○○○所有，並應將上開股票債權之股
          票交還被告乙○○○】之請求，為有理由，均應予准
          許。
伍、本件事證已臻明確，兩造其餘攻擊、防禦方法及所為之立證
    ，經本院逐一審酌後，認與判決之結果不生影響，不再一一
    論述，附予敘明。
陸、據上論結，原告之訴，為有理由，依民事訴訟法第78條，判
    決如主文。
中    華    民    國    98    年    3     月    18    日
                          臺灣臺南地方法院民事第一庭
                                法  官  王 獻 楠
上為正本，係照原本作成。
如不服本判決，應於本判決送達後20日內提出上訴狀（須按他造
當事人之人數附繕本）。
中    華    民    國    98    年    3     月    18    日
                                書記官  李 靜 怡


司法院資訊處製作；財團法人民間司法改革基金會備份。
